【裁判字號】    97,上易,30
【裁判日期】    971007
【裁判案由】    返還不當得利等
【裁判全文】
臺灣高等法院民事判決                  97年度上易字第30號
上  訴  人  乙○○
訴訟代理人  陳宏瑄律師
被上訴人    甲○○
訴訟代理人  丙○○
上列當事人間清償借款事件，上訴人對於中華民國96年11月9 日
臺灣臺北地方法院96年度訴字第666 號第一審判決提起上訴，本
院於97年9 月23日言詞辯論終結，判決如下：
    主  文
上訴駁回。
第二審訴訟費用由上訴人負擔。
    事實及理由
壹、程序方面：
    按在第二審為訴之變更或追加，非經他造同意，不得為之，
    但擴張或減縮受判決事項之聲明，不在此限，民事訴訟法第
    446 條第1 項、第255 條第1 項第3 款分別定有明文。查：
  (一)上訴人起訴請求「被上訴人應給付新台幣（下同）600,000
    元及自起訴狀繕本送達翌日（即96年1 月20日）起至清償日
    止，按週年利率5 ％計算之利息」（見原審卷第6 頁）。
  (二)原審駁回上訴人之訴，上訴人不服提起上訴，於本院審理中
    擴張聲明「被上訴人應給付150 萬元，及其中60萬元自起訴
    狀繕本送達翌日（即96年1 月20日）、其中90萬元自97年4
    月25日起，均至清償日止，按週年利率5 ％計算之利息」（
    見本院卷第25頁反面、第56頁反面）。
  (三)嗣於97年6 月23日聲明「(一)被上訴人應給付600,000 元，及
    自97年3 月14日起至清償日止，按週年利率5 ％計算之利息
    。(二)被上訴人應給付900,000 元，及自97年3 月14日起至清
    償日止，按週年利率5 ％計算之利息」（見本院卷第100 頁
    ）。
  (四)又於97年7 月3 日擴張聲明「(一)被上訴人應給付600,000 元
    ，及自97年3 月14日起至清償日止，按週年利率5 ％計算之
    利息。(二)被上訴人應再給付2,850,000 元，及自追加狀繕本
    送達翌日（即97年7 月11日）起至清償日止，按週年利率5
    ％計算之利息」（見本院卷第109 頁）。
  (五)綜上，上訴人先後所為之陳述，均屬擴張及減縮（利息部分
    ）應受判決事項之聲明，依首揭說明，應予准許，合先敘明
    。至於上訴人於原審依民法第546 條委任契約、第176 條無
    因管理之法律關係為先位請求部分，業於本案審理中撤回（
    見本院卷第25頁反面），併予敘明。
貳、實體方面
一、上訴人起訴主張：伊訴請被上訴人返還借款345 萬元，經判
    決上訴人無法證明有借貸關係敗訴確定，惟被上訴人於該案
    審理時，已當庭承認上訴人交付150 萬元，被上訴人既否認
    因借貸關係受領該150 萬元，伊又無出資入股被上訴人所經
    營「儂儂休閒中心」之事實，屬無法律上原因受有利益致伊
    受有損害，爰依民法第179 條規定，請求被上訴人返還所受
    利益345 萬元之本息。
二、被上訴人則以：伊曾收受被上訴人交付入股伊所經營「儂儂
    休閒中心」之出資款150 萬元等語，資為抗辯。
三、原審對上訴人之請求，判決：上訴人之訴及假執行之聲請均
    駁回。上訴人不服，提起上訴，聲明：(一)原判決廢棄。(二)被
    上訴人應給付上訴人600,000 元，及自97年3 月14日起至清
    償日止，按週年利率5 ％計算之利息。(二)被上訴人應再給付
    上訴人2,850,000 元，及自擴張聲明書狀送達翌日（即97年
    7 月11日）起至清償日止，按週年利率5%計算之利息，並願
    供擔保請准宣告假執行。被上訴人則聲明：駁回上訴。
四、按主張不當得利請求權存在之當事人，對於不當得利請求權
    之成立要件應負舉證責任，即應證明他方係無法律上之原因
    而受利益，致其受有損害。如受利益人係因給付而得利時，
    所謂無法律上之原因，係指給付欠缺給付之目的，故主張該
    項不當得利請求權存在之當事人，自應舉證證明該給付欠缺
    給付之目的。當事人備位主張對造受領其交付之系爭款項係
    構成不當得利，自應舉證證明其給付係欠缺給付之目的；如
    當事人不能證明其先位主張係基於消費借貸關係而交付款項
    ，充其量亦僅能認該特定之法律關係不存在，尚非得因此即
    得推論其給付欠缺給付之目的（最高法院97年度台上字第
    332 號判決意旨參照）。蓋主張不當得利請求權之原告，係
    因自己之行為致造成原由其掌控之財產發生主體變動，則因
    該財產變動本於無法律上原因之消極事實舉證困難所生之危
    險自應歸諸原告，始得謂平。是以原告對不當得利請求權之
    成立要件應負舉證責任，亦即原告必須證明其與被告間有給
    付之關係存在，且被告因其給付而受有利益以及被告之受益
    為無法律上之原因，始能獲得勝訴之判決（最高法院94年度
    台上字第1566號判決參照）；倘原告未能舉證證明之，則被
    告就其抗辯事實即令不能舉證，或所舉證據尚有疵累，仍應
    駁回原告之請求（參照最高法院96年度台上字第158 號判決
    ）。查：
  (一)上訴人於原審僅請求被上訴人給付60萬元，本院審理時訊問
    上訴人：「本件60萬元係原審主張300 萬元墊款？還是150
    萬元借款」？上訴人答以：「上訴及追加共計150 萬元是指
    原請求150 萬元的借款，因前案無法證明借貸關係，本案改
    依不當得利來請求，墊款300 萬元部分撤回」；再訊問上訴
    人：「本件60萬元與臺灣雲林地方法院93年度訴字第349 號
    借貸款案件之345 萬元有何關連」？上訴人答以：「事實上
    借款345 萬元，不只150 萬元，但因為被上訴人在前案承認
    收受150 萬元，本案就該150 萬元請求」（見本院卷第25頁
    反面）。上訴人嗣後又擴張請求為345 萬元（詳如前述），
    是本件應審理之範圍應僅限於上訴人主張原借貸款之345 萬
    元（下稱系爭345 萬元），合先敘明。
  (二)上訴人就系爭345 萬元曾以消費借貸返還請求權，向被上訴
    人提起給付借款之訴，經臺灣雲林地方法院93年度訴字第
    349 號、臺灣高等法院臺南分院94年度上字第155 號、最高
    法院95年度台上字第425 號判決敗訴確定（下稱雲院93訴
    349 號案件），此為兩造所不爭執，並據本院調卷查核明確
    ，自堪信為真實。惟，上訴人就系爭345 萬元，改稱「被上
    訴人受領系爭款項構成不當得利」，則依前揭說明，上訴人
    仍應舉證證明其給付係欠缺給付之目的。
  (三)然上訴人主張：伊自訴外人賴秀吟、王愛梅、黃雅雯分別取
    得20萬元、30萬元、50萬元後，於79年2 月15日交付被上訴
    人100 萬元；自訴外人劉秀琴取得100 萬元，於79年4 月17
    日交付被上訴人100 萬元；於79年5 月2 日以自有資金交付
    被上訴人80萬元；79年5 月25日亦以自有資金交付被上訴人
    65萬元，合計345 萬元，並舉出證人林照南、王愛梅、賴秀
    吟於另案之證詞、被上訴人簽發39張清償借款之利息支票、
    證人丁○○之證詞為證云云；被上訴人則予否認。查：
    (1)被上訴人於本案雖自承曾收受上訴人交付之「150 萬元股
      金」（見原審卷第159 頁），但否認借款345 萬元（見原
      審卷第131 頁）；於雲院93訴349 號案件中亦稱：「否認
      （借款345 萬元），我總共收了他們二人200 萬元，但那
      是投資不是借款」（見該卷第42頁反面）、「原告（即上
      訴人）拿200 萬元投資儂儂休閒中心，事後要分錢的時候
      ，我才知道原告拿的200 萬元中，有50萬元是林照南投資
      的」等語（見雲院93訴349 號卷第42頁反面），核諸上訴
      人供承「無出資150 萬元入股『儂儂休閒中心』」（見原
      審卷第7 頁）、「兩造為叔姪關係…自67年起…不曾間斷
      的調頭寸…至68年…才用支票作為日後借款、還款之憑證
      …77年起…改用戊○○支票作為調頭寸之借款憑證…上訴
      人、林照南與被上訴人資金往來是在儂儂休閒中心成立前
      即有之事實」（見原審卷第161 頁），以及證人林照南於
      雲院93訴349 號案件中亦稱：「（問：是跟原告一起拿
      200 萬元給被告？）我單獨拿50萬元借給被告」等語（見
      該卷第42頁反面），足認兩造與林照南間之資金往來關係
      複雜且時間久遠，而上訴人又未能舉證證明被上訴人所指
      稱200 萬出資款中（50萬元係林照南所有）之150 萬元即
      為本案上訴人於79年2 月15日交付100 萬元、79年4 月17
      日交付100 萬、79年5 月2 日交付80萬元、79年5 月25日
      交付65萬元之任何一筆款項，自難認被上訴人陳述曾收受
      上訴人交付之150 萬「出資款」，即認被上訴人係承認收
      受上訴人原主張系爭345 萬元「借款」中之150 萬元。
    (2)證人賴秀吟於雲院93訴349 號案件中證稱：「有借20萬元
      現金給乙○○（即上訴人）時間在79年2 月左右…他跟我
      說親戚要用錢，跟我調借…我是拿現金給乙○○…過了幾
      天他拿一張票來還我…」等語；證人王愛梅稱：「（乙○
      ○）79年2 月間跟我借30萬元，他說因為親戚要裝璜房子
      ，他帶幫親戚週轉一下…」等語（見該案臺灣高等法院臺
      南分院94年度上字第155 號卷第59-60 頁）。證人賴秀吟
      、王愛梅僅證稱「上訴人曾向賴秀吟、王愛梅分別借款20
      萬元、30萬元」，並非證述「上訴人將20萬元、30萬元交
      付被上訴人，其等上開證詞自不足以證明上訴人向賴秀吟
      、王愛梅借得之50萬元，業已交付被上訴人。
    (3)證人林照南於95年6 月5 日在臺灣高等法院臺南分院95年
      度再字8 號準備程序中固稱：「（問：借多少）第一次於
      蘭州街地下室我和我弟弟（即上訴人）一起去，拿了現金
      100 萬元，但再審被告（即被上訴人）開一張票，再審原
      告（即上訴人）表示因是向三人湊款，希望開三張，那張
      就作廢，就由再審被告另開了三張票，由會計即前妻丁○
      ○蓋章，蓋上戊○○的印章，金額分別為30萬元、20萬元
      、50萬元…第二次乙○○又拿100 萬元，也是於蘭州街地
      下室交付的，也是開二張票，一張40萬元，一張60萬元，
      第三次5 月2 日乙○○拿了100 萬元現金，80萬元開票，
      20萬元日後作為家族蓋小祠堂之用，我知道三次借了300
      萬元…」等語（見該卷第90頁），惟證人林照南於93年8
      月19日雲院93訴349 號案件審理時則證稱：「被告（即被
      上訴人）原來在蘭州街經營儂儂休閒中心，經營的很不錯
      ，後來為了擴大營業又買下寧夏路的房子，但是久缺資金
      裝修，所以才向原告（即上訴人）借錢。（問：你是否知
      道被告共向原告借多少錢？）被告是陸陸續續向原告借，
      總金額我不清楚，但應該有幾百萬元。（問：原告說他在
      79年的時候總共借給被告345 萬元是否實在）我知道被告
      有向原告借錢，但金額我不清楚」等語（見雲院93訴349
      號卷第42頁）。證人林照南於93年8 月19日就本件79年間
      借貸事作證時，猶證稱被上訴人是陸陸續續向上訴人借，
      總金額不清楚。時隔約二年，於95年6 月5 日亦就本件79
      年借貸事再作證時，竟能明確指出借款的來源及金額，足
      認其於臺灣高等法院臺南分院95年度再字8 號所為之證詞
      ，應係事後附和上訴人之詞，非可採信。是證人林照南於
      臺灣高等法院臺南分院95年度再字8 號案件中所為之證詞
      ，亦不足以證明上訴人業已交付280 萬元予被上訴人之事
      實。
    (4)上訴人於雲院93訴349 號案件，固據提出支票32紙為證，
      但，該交付支票之原因多端，且「被上訴人交付支票」與
      「上訴人交付系爭345 萬元」分屬二事，上訴人提出該等
      「票據」，並不足以證明上訴人確實「交付345 萬元」予
      被上訴人之「事實」。
    (5)證人丁○○於本院審理時固證稱：「乙○○拿100 萬元來
      給甲○○」（見本院卷第71頁）。惟證人丁○○亦證稱：
      「甲○○開100 萬的票開錯了，當場撕掉，因為乙○○是
      向三個人借的，要開三張票，甲○○只開一張票，所以當
      場撕掉，甲○○因為章在我身上，我去洗頭，所有的人都
      等我回來蓋章」等語（見本院卷第71頁）。依證人丁○○
      證述之內容觀之，當時先後發生的順序應係乙○○拿100
      萬元來給甲○○→甲○○開100 萬的票開錯了，當場撕掉
      →再開三張票→所有的人都等證人丁○○回來蓋章。證人
      丁○○去洗頭回來蓋章時，既在上訴人交付100 萬予被上
      訴人、被上訴人開票、撕票、再開票之後，堪認證人丁○
      ○應非當場見聞上訴人交付100 萬予被上訴人之人。此由
      證人丁○○事後亦證稱：「甲○○不知道這一百萬向三個
      人借的，所以甲○○自己開成一張票就當場撕掉，後來請
      『乙○○』自己開，這是公司要借一百萬的錢，因為向三
      個人借壹佰萬，所以本息總共開十四張支票。（問：利息
      如何算？）我不知道，他們開好，等我回來蓋章」等語可
      證（見本院卷第153 頁）。證人丁○○既非在場見聞被上
      訴人交付100 萬元給被上訴人之人，其證詞顯難採為有利
      於上訴人之證據。
    (6)況，證人林照南前後證述之內容均稱被上訴人向上訴人「
      借款」、證人丁○○亦稱100 萬元係「借款」、上訴人於
      本案審理時仍主張「『借貸』當時還有一位開票人即被上
      訴人之妻丁○○…79年2 月15日上訴人交付100 萬元「借
      款」當日，被上訴人原本開一張面額100 萬元之支票作為
      清還『借款』憑證」（見本院卷第6 頁）、「被上訴人為
      『清償借款』開立39張支票支付利息」（見本院卷第110
      頁）等語。上訴人既主張因「借貸」交付系爭款項予被上
      訴人，顯非無法律上之原因，上訴人據此主張被上訴人受
      有345 萬元之利益，無足憑採。
  (四)上訴人雖又主張：伊於雲院93訴349 號案件中主張交付被上
    訴人345 萬元之借款，但為被上訴人否認，且經敗訴確定，
    伊既無法證明該345 萬元係借款，被上訴人收取該款項並無
    法律上之原因，爰依不當得利請求還返云云。查，上訴人於
    雲院93訴349 號案件，經判決認定上訴人無法舉出其與被上
    訴人間有「消費借貸合意」及「金錢交付」之證據，此據本
    院調卷查核明確，上訴人於該案中不能證明消費借貸345 萬
    元之關係存在，依前揭說明，充其量亦僅能認該消費借貸之
    法律關係不存在而已，尚非得因此即可推論其確有交付系爭
    之345 萬元予被上訴人之事實，且該給付欠缺給付目的，被
    上訴人因其給付受有利益，以及受益為無法律上之原因等。
  (五)綜上，上訴人既未能舉證證明被上訴人有收受系爭款項，且
    該款項欠缺給付之目的，為無法律上之原因，則其依據不當
    得利請求被上訴人返還系爭款項，即屬無據。被上訴人就其
    抗辯曾收受150 萬元出資額之事實，原毋庸再為舉證，即令
    被上訴人不能舉證，或所舉證據尚有疵累，上訴人之訴仍屬
    無據。
五、綜上所述，上訴人就系爭款項未能證明有交付金錢之事實，
    又不能舉證證明其交予被上訴人收受之款項，欠缺給付目的
    致被上訴人得利，則其依據不當得利之法律關係，請求被上
    訴人應給付上訴人600,000 元，及自97年3 月14日起至清償
    日止，按週年利率5 ％計算之利息。被上訴人應再給付上訴
    人2,850,000 元及自擴張聲明書狀送達翌日起至清償日止，
    按週年利率5%計算之利息，於法均屬無據，應予駁回。其假
    執行之聲請亦失所附麗，應併予駁回。原審駁回上訴人之訴
    及假執行之聲請，即無不合，上訴意旨指摘原判決不當求予
    廢棄改判，為無理由，應予駁回
六、本件事證已臻明確，兩造所提其餘訴訟資料及攻擊防禦方法
    ，於判決結果不生影響，無庸一一論駁，附此敘明。
七、據上論結，本件上訴及追加之訴均無理由，依民事訴訟法第
    449 條第1 項、第78條，判決如主文。
中    華    民    國    97    年    10    月    7     日
                    民事第十五庭
                        審判長法  官  郭松濤
                              法  官  黃國忠
                              法  官  陳雅玲
正本係照原本作成。
如不服本判決，應於收受送達後20日內向本院提出上訴書狀，其
未表明上訴理由者，應於提出上訴後20日內向本院補提理由書狀
（均須按他造當事人之人數附繕本）上訴時應提出委任律師或具
有律師資格之人之委任狀；委任有律師資格者，另應附具律師資
格證書及釋明委任人與受任人有民事訴訟法第466 條之1 第1 項
但書或第2 項（詳附註）所定關係之釋明文書影本。
中    華    民    國    97    年    10    月    8     日
                              書記官  葉國乾
附註：
民事訴訟法第466條之1（第1項、第2項）：
對於第二審判決上訴，上訴人應委任律師為訴訟代理人。但上訴
人或其他法定代理人具有律師資格者，不在此限。
上訴人之配偶、三親等內之血親、二親等內之姻親，或上訴人為
法人、中央或地方機關時，其所屬專任人員具有律師資格並經法
院認為適當者，亦得為第三審訴訟代理人。


司法院資訊處製作；財團法人民間司法改革基金會備份。
